臺北高等行政法院判決
　　　　　　　　　　　　　　　　　　 95年度訴字第02244號
　　　　　　　　　　　　　　　.
原　　　告　甲○○
　　　　　　丙○○
上 一 原告
訴訟代理人　庚○○○
輔　佐　人　乙○○
被　　　告　臺北縣政府稅捐稽徵處
代　表　人　丁○○處長）住同.
訴訟代理人　戊○○
　　　　　　己○○
上列當事人間因土地增值稅事件，原告甲○○不服臺北縣政府中
華民國95年5月5日北府訴決字第0940743920號（案號：00000000
）訴願決定；原告丙○○不服臺北縣政府95年6月2日北府訴決字
第0940779717號（案號：00000000）訴願決定，提起行政訴訟。
本院判決如下：
　　主  文
原告之訴駁回。
訴訟費用由原告負擔。
　　事  實
一、事實概要：
    (一)緣坐落永和市○○段1023地號土地，原為原告甲○○及原
      告丙○○2人共有，持分各1/2，原告甲○○於民國（下同
      ）92年12月16日移轉1/10000持分予陳仕昌後，3人形成共
      有關係。同年12月渠等3 人自陳柯碧霜取得彰化市○○○
      段下小段164地號持分（分別為1816/10000、1816/1000
      0、1886/10000 ）。陳仕昌則自洽義發精機工廠股份有限
      公司取得彰化縣埤頭鄉○○段438、477、478地號土地持
      分各1/10000。原告等人即辦理上開7筆土地共有物分割後
      （永和市○○段1023地號土地，仍由原告甲○○、丙○○
      共有，各持分1/2，彰化市○○○段下小段164地號原告
      等3人之持分不變、164-9及164-13地號土地仍為陳仕昌單
      獨所有、彰化縣埤頭鄉○○段 438、477、478地號則仍由
      洽義發精機工廠股份有限公司單獨所有），因各共有人取
      得之土地其價值之減少數額，均在分割後土地公告現值1
      平方公尺單價以下，免申報土地移轉現值，並於92年12月
      24日辦理所有權登記。系爭土地為原告甲○○、原告丙○
      ○、訴外人陳仕昌3人共有時，前次移轉現值為每平方公
      尺9,099.1元（77年3月）、9,099.1元（77年3月）、91,3
      98元（92年12月）；經分割後，元告甲○○與原告丙○○
      再次取得系爭土地持分各 1/2時，前次移轉現值已分別墊
      高為92年12月每平方公尺91,640.1元及91,626.2元。原告
      甲○○及原告丙○○旋於93年1月2日申報移轉系爭土地與
      周翁秀蘭，並以分割改算後之地價作為前次移轉現值申報
      土地增值稅移轉現值，經核定並繳納土地增值稅224元及5
      37元及辦峻所有權移轉登記。嗣經被告機關（中和分處）
      依「93年度查稽取巧利用共有物分割改算原地價，規避土
      地增值稅案件清查作業計畫」，調查認定原告甲○○取巧
      利用共有物分割規避土地增值稅，遂依實質課稅原則，以
      其取得系爭土地分割改算前之前次移轉現值重新計算土地
      漲價數額，補徵土地增值稅 2,319,282元。原告不服，申
      請復查，未獲變更，提起訴願遭決定駁回，遂提起本件行
      政訴訟。
    (二)緣坐落永和市○○段1023地號土地，原為原告甲○○及原
      告丙○○2人共有，持分各1/2，原告甲○○於92年12月16
      日移轉系爭土地1/10000持分予陳仕昌，3人形成共有關係
      ；嗣於92年12月19日，原告丙○○與陳仕昌、甲○○及洽
      義發精機工廠股份有限公司等4人共同向陳柯碧霜購買坐
      落彰化市○○○段下小段164地號土地乙筆，4人形成共
      有關係，原告丙○○持分為1816/10000；旋就上揭2 筆土
      地於同年月24及25日與坐落彰化市○○○段下小段164-
      9、164-13地號，及彰化縣埤頭鄉○○段438、477、478地
      號等5筆土地，辦理共有物分割改算原地價，因該7筆土地
      共有物分割增減在公告現值1 平方公尺單價以下，依財政
      部81年7月6日台財稅第 810238739號函釋規定，准免由當
      事人提出共有物分割現值申報，並向地政機關辦竣移轉登
      記在案。上揭7 筆土地經共有物分割登記後，原告丙○○
      仍取得系爭土地持分1/2及彰化市○○○段下小段164地
      號土地持分1816/10000，與共有物分割前其所有土地之地
      號及持分均相同，惟系爭土地於土地登記謄本登載之原規
      定地價或前次移轉現值卻由每平方公尺 9,099.1元（前次
      移轉日期：77年3 月），遽為提高為91,626.2元（前次移
      轉日期變更為92年12月）。旋於次年1月2日向被告機關申
      報移轉系爭土地予周翁秀蘭，並以分割改算墊高之地價作
      為前次移轉現值，經被告機關以該分割改算之地價作為系
      爭土地之前次移轉現值，核定土地增值稅 537元，原告丙
      ○○繳納上開稅款後已辦竣移轉登記。嗣被告機關調查認
      定原告丙○○有取巧利用共有物分割之方式規避土地增值
      稅之行為，遂依實質課稅原則，以其取得系爭土地（即分
      割改算前）之前次移轉現值重新計算土地漲價總數額，補
      徵土地增值稅2,319,433元。原告不服，申請復查，未獲
      變更，提起訴願遭決定駁回，遂提起本件行政訴訟。
二、兩造聲明：
　　(一)原告聲明均求為判決：
      先位聲明：1.訴願決定及原處分均撤銷。
                2.訴訟費用由被告負擔。
      備位聲明：1.准原告比照財政部94年5月18日台財稅字第
                  00000000000號函釋意旨，將訴外人陳柯碧
                  霜出售土地高報移轉現值所溢繳之土地增值
                  稅，扣抵原告應納土地增值稅。
                2.訴訟費用由被告負擔。
　　(二)被告聲明求為判決：
                1.駁回原告之訴。
                2.訴訟費用由原告負擔。
三、兩造之爭點：被告機關補徵原告甲○○土地增值稅 2,319,2
    82元，補徵原告丙○○土地增值稅 2,319,433元，是否適法
    ？
　　(一)原告主張之理由：
      1.系爭土地原為原告甲○○及丙○○2人共有各持份1/2原
        告甲○○於92年12月16日移轉持分 1/10000與陳仕昌後
        3人共有，於同年12月8日原告甲○○、丙○○與陳仕昌
        、洽義發精機工廠股份有限公司等4 人，共同向陳柯碧
        霜取得彰化市牛稠子投下小段 164地號，持分分別為
        1816/10000、1816/10000、1886/10000、4482/10000，
        陳柯碧霜係以一生一次之自用住宅增值稅申報，適巧有
        土地增值稅減半徵收之優惠，故計繳土地增值稅2,676,
        438元。原告甲○○向陳仕昌取得彰化市○○○段下
        小段164-9、164-13地號持分1/10000，陳仕昌持分9999
        /10000，陳仕昌則自洽義發精機工廠股份有限公司取得
        彰化縣埤頭鄉○○段438、477、478地號土地，各持分1
        /10000。原告甲○○、原告丙○○、陳仕昌、洽義發精
        機工廠股份有限公司等4人辦理上開7筆土地共有物分割
        ，分割後因各共有人取得之土地其價值之減少數額，均
        在分割後土地公告現值1 平方公尺單價以下，免申報土
        地移轉現值，並於92年12月24日辦理所有權登記。分割
        後，永和市○○段1023地號土地，仍由甲○○與丙○○
        共有，各持分1/2，彰化市○○○段下小段164-9、16
        4-13地號土地仍為陳仕昌單獨所有，彰化市○○鄉○○
        段 438、477、478地號仍由洽義發精機工廠股份有限公
        司單獨所有。
      2.依財政部93年8月11日台財稅字第09304539730號函，明
        文規定利用應稅土地與免徵或不課徵土地增值稅之土地
        ，經共有分割且再移轉之土地，依規定補徵其土地增值
        稅。然本案其他參與共有分割之土地：彰化市○○○段
        下小段164、164-8、164-13地號及彰化縣埤頭鄉○○
        段 438、477、478等號確均為應稅土地，其移轉現值依
        土地稅法第30條規定，申報移轉現值經審核超過公告土
        地現值者，應以其自行申報之移轉現值為準。另土地之
        漲價總數額之計算，土地稅法第31條亦有明文規定。故
        土地增值稅之計算標準均是依土地稅法之相關規定無誤
        。而地政機關依平均地權條例施行細則第23條規定改算
        地價，亦為法令明文授權。
      3.故訴願決定所提，系爭土地為原告甲○○、丙○○與案
        外人陳仕昌3人共有時，前次移轉現值為每平方公尺9,0
        99.1元（77年3月）、9,099.1元（77年3月）、91,398
        元（92年12月）。經分割後，原告甲○○、丙○○再次
        取得系爭土地，持分各 1/2時，前次移轉現值已分別墊
        高為92年12月每平方公尺91,640.1元及91,626.2元。原
        告甲○○、丙○○旋於93年1月2日申報土地增值稅移轉
        登記。轉現值，經核定並繳土地增值稅224元及537元。
        及辦竣所有權嗣經被告中和分處依「93年度查稽取巧利
        用共有物分割改算原地價，規避土地增值稅案件，清查
        作業計畫」調查認定原告甲○○、丙○○取巧利用共有
        物分割規避土地增值稅，遂依實質課稅原則，以原告取
        得系爭土地分割改算前之前次移轉現值，重新計算土地
        漲價數額補徵土地增值稅2,319,282元，及2,319,433元
        。完全抹煞原告等人由陳柯碧霜取得土地時，陳柯碧霜
        繳納土地增值稅。何來實質課稅之有。陳柯碧霜用掉的
        是一人一生一次的自用增值稅優惠，及繳納政府減半徵
        收優惠稅率後之土地增值稅 2,676,438，政府該如何彌
        補。政府機關依法核稅，百姓亦已依法繳納稅款，故政
        府機關不能課稅時是一套標準，退稅減徵又是另一套標
        準。法律不溯既往，財政部先前對公共設施保留地抵繳
        所得稅的處理模式，就是最明顯的例子。
      4.例如一般民眾享受個人一生一次自用住宅增值稅優惠稅
        率時，祇要符合自用的條件，並不問戶籍遷入時間的長
        短，戶籍遷入即可生效；都市土地只要在3 公畝限制範
        圍，亦不問房屋有幾棟、房屋大小坪數多寡，均可一體
        適用。依私法上契約自由原則，買賣雙方土地移轉之持
        分，移轉之時間並無禁止規定，參與共割之土地亦無不
        得禁止分割之規定。故本案共有土地分割係屬合法節稅
        ，並無投機取巧，而政府亦已實質課稅，故亦符合實質
        課稅原則與租稅公平主義。另依憲法第19條明文規定：
        人民僅依法律之規定始負納稅義務，任何法律牴觸憲法
        均為無效，即所謂租稅法律主義。故本案之訴願決定違
        反憲法規定，應屬無效。
      5.依財政部94年5月18日台財稅字第00000000000號函，利
        用共有物分割規避土地增值稅案件中，為墊高他筆土地
        之原地價而高報移轉現值之土地，於該併同辦理共有物
        分割之他筆土地，經稽查機關依實質課稅原則補徵稅款
        之處分確定後，該高報之移轉現值，如經當事人雙方共
        同申請更正。依該函釋需先補徵稅款之處分確定，方得
        經當事人雙方共同申請更正。但本案利害關係人已不知
        去向，原告等因信任法令的規定及登記效力而受罰，而
        政府機關因法令解釋不同，認知的差異，徒增糾紛困擾
        及製造社會問題，喪失政府威信。
      6.本案若無法撤銷訴願決定，基於共割土地有關連互動性
        質，請鈞院判決將原應申請退還之土地增值稅，按共有
        人原持分比例逕自應繳納之土地增值稅中扣除，免經由
        當事人雙方共同申請更正退還稅款。
　　(二)被告主張之理由：
      1.按土地稅法第28條前段規定：「已規定地價之土地，於
        土地所有權移轉時，應按其土地漲價總數額徵收土地增
        值稅。」第31條第1項第1款規定：「土地漲價總數額之
        計算，應自該土地所有權移轉或設定典權時，經核定之
        申報移轉現值中減除左列各項後之餘額，為漲價總數額
        ： 1、規定地價後，未經過移轉之土地，其原規定地價
        。規定地價後，曾經移轉之土地，其前次移轉現值。」
        同法施行細則第47條規定：「本法第31條所稱土地漲價
        總數額，在原規定地價後曾經移轉之土地，於所有權移
        轉或設定典權時以其申報移轉現值超過前次移轉時申報
        之現值之數額為準。」
      2.又按「法律保留原則於租稅法上之意義，係指課稅須有
        法律之明文依據，是以，憲法第19條明文規定，人民僅
        依法律規定始負納稅義務，即所謂租稅法律主義；又其
        範圍，依司法院大法官會議釋字第217號解釋：『係指
        人民僅依法律所定之納稅主體、稅目、稅率、納稅方法
        及納稅期間等項而負納稅之義務』，故人民之行為如確
        已符合法律之課稅構成要件，本應依法課稅。惟因課稅
        對象的經濟活動複雜，難以法律加以完整規定，故為實
        現衡量個人之租稅負擔能力而課徵租稅之租稅公平主義
        ，並防止規避租稅而確保租稅之徵收，在租稅法之解釋
        及課稅構成要件之認定上，如發生法律形式、名義或外
        觀與真實之事實、實態或經濟負擔有所不同時，則租稅
        之課徵基礎，應著重於事實上存在之實質，此為租稅法
        學所通稱之實質課稅原則之意涵。次查依司法院大法官
        會議釋字第506號解釋理由書：『有關稅法之規定，主
        管機關得本於租稅法律主義之精神，依各該法律之立法
        目的，衡酌租稅經濟上之功能及實現課稅之公平原則，
        為必要之釋示，迭經本院釋字第420號及第438號等解釋
        闡示在案。』爰此，對於在經濟實質上已具備課稅構成
        要件者，雖行為人蓄意使外在之外觀或形式不具備課稅
        要件，仍宜對其課稅。」為財政部92年7月2日台財稅字
        第0920453519號函釋意旨。是稅法所重視者，應為足以
        表徵納稅能力之實質的經濟事實，而非其外觀之法律行
        為或形式上之登記事項，對實質上相同經濟活動所產生
        之相同經濟利益，應課以相同之租稅，始符合租稅法律
        主義所要求之公平及實質課稅原則。因此倘若在經濟面
        上實質已具備課徵土地增值稅要件之納稅義務人，竟違
        反法律實質及公平課稅之立法意旨，不當的利用法律上
        之形式或法律行為，蓄意製造外觀上或形式上存在之法
        律關係或法律狀態，規避或免除其應納之土地增值稅，
        為防止規避租稅並確保租稅公平，仍應以事實上存在之
        實質，就具體個案判斷其應課徵之土地增值稅，否則對
        於選擇正當行為而符合課稅構成要件之納稅義務人而言
        ，將產生不公平之現象，此復有高雄高等行政法院91年
        度訴字第1137號及最高行政法院94年度判字第 909號等
        判決可參，合先敘明。
      3.經查坐落永和市○○段1023地號土地，原為原告甲○○
        及原告丙○○2人共有，持分各1/2。原告甲○○於92年
        12 月16日買賣移轉1/10000持分予陳仕昌，致原告甲○
        ○（剩餘持分4999/10000），與陳仕昌（持分：1/1000
        0 ）及同地號另一土地所有權人原告丙○○（持分：1/
        2）等3人形成共有關係。旋原告甲○○再於同年12月利
        用坐落彰化市○○○段下小段164、164-9、164-13地
        號，及坐落彰化縣埤頭鄉○○段438、477、478地號等6
        筆土地之交易與陳仕昌、原告丙○○及洽義發精機工廠
        股份有限公司等又形成共有關係，經查除坐落彰化市○
        ○○段下小段 164地號土地，原告甲○○及陳仕昌之
        持分分別由分割前1816/10000及1886/10000，變更為分
        割後1816/10000及1887/10000外，餘地號之土地，原告
        甲○○及陳仕昌與其他共有人間係以極微小 1/10000持
        分之移轉而造成共有關係，此有上開土地之土地登記謄
        本、共有物分割地價改算表、土地增值稅申報書等影本
        附卷可稽，是原告甲○○藉由移轉本案系爭土地極為微
        小之持分與購買彰化縣、市6筆土地用以創設共有關係
        後，旋於同年12月24日利用上開已形成共有關係之土地
        ，辦理共有物分割，於分割後原告甲○○於系爭土地之
        持分仍為 1/2，顯係藉地政機關改算地價方式以墊高系
        爭土地之前次移轉現值，達到系爭土地再移轉時減輕土
        地增值稅負擔之目的。是原告甲○○將系爭土地自77年
        3月前次移轉現值每平方公尺9,099.1元，藉由共有物分
        割改算地價之方式，達到墊高系爭土地之前次移轉現值
        為92年12月之91,640.1元，改算結果其原地價墊高達10
        倍餘；按若以系爭土地分割後之前次移轉現值（即92年
        12月每平方公尺9萬1,640.1元）核課本案土地增值稅，
        其稅額為224元，較之與分割前之前次移轉現值（即77
        年3月每平方公尺9,099.1元）課徵本案土地增值稅稅額
        總計為2,319,506元，其金額相差有2,319,282元之多。
      4.查原告丙○○所有坐落永和市○○段1023地號土地乙筆
        ，原與原告甲○○各持分 1/2，謝君於92年12月16日移
        轉系爭土地1/10000持分與陳仕昌，3人形成共有關係；
        嗣於92年12月19日，原告丙○○與陳仕昌、甲○○及洽
        義發公司等4 人共同向陳柯碧霜買受坐落彰化市○○○
        段下小段164地號土地乙筆，4人亦形成共有關係，原
        告持分為1816/10000；嗣於同年月24及25日就上揭2 筆
        土地與坐落彰化市○○○段下小段164-9、164-13地
        號（均為謝君與陳君所共有），及彰化縣埤頭鄉○○段
        438、477、478地號等5筆土地（均為陳君與洽義發公司
        所共有），辦理共有物分割改算地價，共有物分割後仍
        由原告取得系爭土地持分 1/2及彰化市○○○段下小
        段 164地號土地持分1816/10000，與共有物分割前其所
        有土地之地號及持分並無差別，惟系爭土地經地政機關
        改算地價，於土地登記謄本登載之原規定地價或前次移
        轉現值卻由每平方公尺9,099.1元，遽為提高為91,626.
        2元，改算結果其原地價墊高10倍以上；原告旋即於次
        年1月2日向被告機關所屬中和分處申報移轉系爭土地予
        周翁秀蘭，並以分割改算後之地價作為前次移轉現值，
        向被告機關所屬中和分處辦理土地現值申報，此有上開
        7 筆土地之土地登記謄本、共有物分割地價改算表、土
        地增值稅申報書等影本附卷可稽；按若以分割後之前次
        移轉現值（移轉日期為92年12月）核課本案土地增值稅
        ，其稅額為537元，與以分割前之前次移轉現值（移轉
        日期為77年3月）課徵本案土地增值稅稅額為2,319,970
        元相較，其金額相差有 2,319,433元之多，足證本案若
        以共有分割改算後之地價核徵系爭土地之土地增值稅53
        7元，其不符課稅公平原則至極。
      5.再查，已規定地價之土地分割時，分割後各宗土地之原
        規定地價或前次移轉申報現值、最近1 次申報地價及當
        期公告土地現值之計算，其現行之計算方法係依內政部
        所頒訂『土地分割改算地價原則』為之；該土地分割改
        算地價原則規定，係就土地分割時，其分割後土地之原
        規定地價（或前次移轉現值）、最近1 次申報地價及當
        期公告土地現值如何分割改算所為之規定，其目的亦有
        將共有土地分割前多數前次移轉現值簡化為單一數據方
        便登錄在分割後之各宗土地登記簿之用意；故土地分割
        時，如原地價年月不同，應以物價指數調整為同一基期
        ，再以該調整後之數額作為前次移轉現值登載於土地登
        記簿，並依平均地權條例施行細則第23條第2 項規定通
        知稅捐稽徵機關。土地分割後調整之前次移轉現值之年
        月與其基期之調整有關，但與分割之日期並無關聯，其
        數額係按物價指數調整，亦與土地公告現值無關；與一
        般未經分割改算之土地移轉（如買賣、互易、贈與等）
        時重新登載之前次移轉現值，係以移轉當時之年月及納
        稅義務人向稅捐稽徵機關申報之土地現值即移轉現值（
        依規定只能大於或等於土地公告現值，不得小於土地公
        告現值）為準，並不相同；其差異之原因在於土地分割
        只是將所有權之形態由共有變為單獨所有，即將應有部
        分變為特定部分，其權利價值仍由原所有人繼續保有，
        縱使該土地在分割前已有漲價，因該漲價之利益對所有
        人而言，尚未實現，核與土地稅法第31條所謂「土地所
        有權移轉」之定義，係指移轉後所有人已有所變動，原
        所有人已取得土地自然漲價之利益，故應予課徵土地增
        值稅之情形，並不相同。是共有土地分割後，各人所取
        得之土地價值與其分割前應有部分價值相等者，免徵土
        地增值稅（土地稅法施行細則第42條參照）；則土地共
        有人於土地分割後，將取得之土地再出售與第三人，稅
        捐稽徵機關不以分割時調整之前次移轉現值，而以分割
        前之前次移轉現值計算土地漲價總數額之基準，核課土
        地增值稅，亦足以反應該土地自然漲價之實際情形，且
        未增加所有人之負擔，與中華民國憲法第143 條及平均
        地權條例第35條規定：「土地價值非因施以勞力資本而
        增加者，應由國家徵收土地增值稅，歸人民共享之。」
        、「為實施漲價歸公，土地所有權人於申報地價後之土
        地自然漲價，應依第36條規定徵收土地增值稅。」相符
        ，並無違反實質課稅及公平課稅原則之精神，且亦符合
        土地稅法第31條第1項第1款之規定，是該土地之自然漲
        價部份，當應課徵土地增值稅無誤。
      6.復按依私法上契約自由原則，原告等與案外人之土地安
        排移轉過程，法雖未禁止；而地政機關依平均地權條例
        施行細則第23條規定及『土地分割改算地價原則』改算
        地價，亦無違反規定；惟有關土地增值稅課稅要件事實
        之認定，於土地向稅捐稽徵機關申報移轉後係屬稅捐稽
        徵機關之權責，自應由稅捐稽徵機關依據土地稅法之相
        關課稅規定、財政部相關釋令及租稅法學之原理原則為
        之。本案原告先將系爭土地蓄意安排與案外土地創設共
        有事實，再藉辦理共有物分割，以墊高系爭應稅土地之
        前次移轉現值，並達到系爭土地再移轉時減輕鉅額土地
        增值稅之目的，顯與共有土地之分割係在消滅共有關係
        ，促進土地利用，增進經濟效益之目的有違；是原告與
        他共有人間利用共有物分割所刻意塑造之法律形式，其
        目的僅係為出售系爭土地，並規避繳納土地增值稅，其
        利用私法關係轉換以達規避公法上義務之行為，實已違
        反憲法第143條及平均地權條例第35條規定之精神，亦
        與實質課稅及租稅公平原則相違背。
      7.查本案系爭土地固為應稅土地與應稅土地所進行之共有
        物分割，惟查共有人間係於極短時間內歷經『形成共有
        關係』、『共有物分割』及『再移轉』之程序，顯係刻
        意創設土地共有之事實後，再辦理共有物分割登記，藉
        地政機關改算地價後其土地謄本登載之前次移轉現值墊
        高，達成減輕土地增值稅之目的，其違反租稅公平之原
        則甚明，是形成共有關係之土地其為應稅或免稅類型雖
        有不同，然其蓄意減輕或規避土地增值稅之目的及結果
        並無二致，是原告主張，核無足採。另原告主張被告機
        關就本案系爭土地之移轉所為補徵土地增值稅之核定，
        完全抹煞了原告由陳柯碧霜取得土地時，陳柯碧霜有繳
        納土地增值稅乙節，查案外人陳柯碧霜出售予原告、陳
        仕昌、甲○○及洽義發公司等4 人者為坐落彰化市○○
        ○段下小段 164地號之外轄土地，並非本案系爭土地
        ，有關該外轄土地移轉土地增值稅之核課，倘前揭5 人
        認為當時申報之移轉現值有高報之情形而欲申請更正者
        ，依財政部94年5月18台財稅字第00000000000號函釋規
        定，應俟本案補徵稅款之處分確定後由買賣雙方當事人
        共同提出，併予敘明。
      8.末原告主張依財政部94年5月18日台財稅第00000000000
        號函釋：「利用共有物分割規避土地增值稅案件中，為
        墊高他筆土地之原地價而高報移轉現值之土地，於該併
        同辦理共有物分割之他筆土地，經稽徵機關依實質課稅
        原則補徵稅款之處分確定後，該高報之移轉現值如經當
        事人雙方共同申請更正，應准予受理。」乙節，查本件
        尚在行政訴訟中，尚未處分確定，自無上開函釋之適用
        。又更正系爭土地之申報現值事涉權利人下次移轉之土
        地增值稅負擔，自應由雙方當事人共同向主管稽徵機關
        申請，要不能以原告之片面主張即予更正申報現值，併
        予敘明。
      9.綜上所陳，原告之訴應認為無理由，請駁回原告之訴。
　　理  由
一、本件被告代表人原為莊錦順，訴訟中變更為丁○○，業據被
    告新任代表人提出承受訴訟狀聲明承受訴訟，核無不合，應
    予准許。
二、原告甲○○經合法通知，未於言詞辯論期日到場，核無行政
    訴訟法第218條準用民事訴訟法第386條各款所列情形，爰依
    被告之聲請，由其一造辯論而為判決。
三、按「已規定地價之土地，於土地所有權移轉時，應按其土地
    漲價總數額徵收土地增值稅。」、「土地漲價總數額之計算
    ，應自該土地所有權移轉或設定典權時，經核定之申報移轉
    現值中減除左列各項後之餘額，為漲價總數額：1、規定地
    價後，未經過移轉之土地，其原規定地價。規定地價後，曾
    經移轉之土地，其前次移轉現值。」、「本法第31條所稱土
    地漲價總數額，在原規定地價後曾經移轉之土地，於所有權
    移轉或設定典權時以其申報移轉現值超過前次移轉時申報之
    現值之數額為準。」分別為土地稅法第28條、第31條第1項
    及同法施行細則第47條所明定。又「依法應由納稅義務人實
    貼之印花稅，及應由稅捐稽徵機關依稅籍底冊或查得資料核
    定課徵之稅捐，其核課期間為5年」、「在前項核課期間內
    ，經另發現應徵之稅捐者，仍應依法補徵或並予處罰，在核
    課期間內未經發現者，以後不得再補稅處罰。」稅捐稽徵法
    第21條第1項第2款及第2項亦有明文：又財政部93年8月11日
    台財稅字第09304539730號函釋「原持有應稅土地之土地所
    有權人，利用應稅土地與免徵或不課徵土地增值稅之土地，
    取巧安排形成共有關係，經分割後再移轉應稅土地者，無論
    再移轉時之納稅義務人是否為原土地所有權人名義，依實質
    課稅原則及土地稅法第28條、第31條規定，該土地於分割後
    再移轉時，應以其分割前之原規定地價或前次移轉現值為原
    地價，計算漲價總數額課徵土地增值稅；…」該函釋與法律
    規定及實質課稅原則無違，稅捐稽徵機關辦理相關案件，自
    得適用之。
四、本件原告甲○○及原告丙○○於93年1月2日申報移轉系爭坐
    落台北縣永和市○○段1023地號土地持分各2分之1予周翁秀
    蘭，並以分割改算後之地價作為前次移轉現值申報土地增值
    稅移轉現值，經核定並繳納土地增值稅224元及537元及辦峻
    所有權移轉登記。嗣經被告機關（中和分處）依「93年度查
    稽取巧利用共有物分割改算原地價，規避土地增值稅案件清
    查作業計畫」，調查認定原告甲○○取巧利用共有物分割規
    避土地增值稅，遂依實質課稅原則，以其取得系爭土地分割
    改算前之前次移轉現值重新計算土地漲價數額，對原告甲○
    ○、丙○○分別補徵土地增值稅2,319,282元及2,319,433元
    。原告甲○○、丙○○不服，申請復查，未獲變更，提起訴
    願，均遭決定駁回，遂提起本件行政訴訟，循序起訴意旨略
    以：原處分及訴願決定認定原告甲○○、丙○○取巧利用共
    有物分割規避土地增值稅，遂依實質課稅原則，以原告取得
    系爭土地分割改算前之前次移轉現值，重新計算土地漲價數
    額補徵土地增值稅2,319,282元，及2,319,433元，完全抹煞
    原告等人由陳柯碧霜取得土地時，陳柯碧霜繳納土地增值稅
    ；政府機關依法核稅，百姓亦已依法繳納稅款，故政府機關
    不能課稅時是一套標準，退稅減徵又是另一套標準，；依私
    法上契約自由原則，買賣雙方土地移轉之持分，移轉之時間
    並無禁止規定，參與共割之土地亦無不得禁止分割之規定，
    故本案共有土地分割係屬合法節稅，並無投機取巧，而政府
    亦已實質課稅，故亦符合實質課稅原則與租稅公平主義；另
    依憲法第19條明文規定：人民僅依法律之規定始負納稅義務
    ，任何法律牴觸憲法均為無效，即所謂租稅法律主義，故本
    案課徵處分違反憲法規定，應屬無效；又本案若無法撤銷訴
    願決定及原處分，基於共割土地有關連互動性，請依財政部
    94年5 月18日台財稅字第00000000000 號函釋意旨，將訴外
    人陳柯碧霜當初出售土地所繳納之增值稅2,676,438 元，其
    中因高報移轉現值所溢繳之土地增值稅，准予扣抵原告應納
    土地增值稅，免經由當事人雙方共同申請更正退還稅款云云
    。
五、查坐落臺北縣永和市○○段1023地號土地，原為原告甲○○
    及原告丙○○2人共有，持分各1/2。原告甲○○於92年12月
    16日買賣移轉1/10000持分予陳仕昌，致原告甲○○（剩餘
    持分4999/10000），與陳仕昌（持分：1/10000 ）及同地號
    另一土地所有權人原告丙○○（持分：1/ 2）等3 人形成共
    有關係。旋原告甲○○再於同年12月利用坐落彰化市○○○
    段下小段164 、164-9 、164-13地號，及坐落彰化縣埤頭
    鄉○○段438 、477 、478 地號等6 筆土地之交易與陳仕昌
    、原告丙○○及洽義發精機工廠股份有限公司等又形成共有
    關係，經查除坐落彰化市○○○段下小段164 地號土地，
    原告甲○○及陳仕昌之持分分別由分割前1816/10000及
    1886/10000 ， 變更為分割後1816/10000及1887/10000外，
    餘地號之土地，原告甲○○及陳仕昌與其他共有人間係以極
    微小1/10000 持分之移轉而造成共有關係，此有上開土地之
    土地登記謄本、共有物分割地價改算表、土地增值稅申報書
    等影本附原處分卷內可稽。次查原告丙○○所有坐落臺北縣
    永和市○○段1023地號土地乙筆，原與原告甲○○各持分
    1/2 ，甲○○於92年12月16日移轉系爭土地1/10000 持分與
    陳仕昌，3 人形成共有關係；嗣於92年12月19日，原告丙○
    ○與陳仕昌、甲○○及洽義發公司等4 人共同向陳柯碧霜買
    受坐落彰化市○○○段下小段164 地號土地乙筆，4 人亦
    形成共有關係，原告持分為1816/10000；嗣於同年月24及25
    日就上揭2 筆土地與坐落彰化市○○○段下小段164-9 、
    164-13地號（均為甲○○與陳仕昌所共有），及彰化縣埤頭
    鄉○○段438 、477 、478 地號等5 筆土地（均為陳仕昌與
    洽義發公司所共有），辦理共有物分割改算地價，共有物分
    割後仍由原告取得系爭土地持分1/2 及彰化市○○○段下
    小段164 地號土地持分1816 /10000 ，與共有物分割前其所
    有土地之地號及持分並無差別，惟系爭土地經地政機關改算
    地價，於土地登記謄本登載之原規定地價或前次移轉現值卻
    由每平方公尺9,099.1 元，遽為提高為91,626.2元，改算結
    果其原地價墊高10倍以上；原告甲○○及丙○○二人旋即於
    次年1 月2 日向被告機關所屬中和分處申報移轉系爭土地持
    分各2 分之1予 周翁秀蘭，並以分割改算後之地價作為前次
    移轉現值，向被告機關所屬中和分處辦理土地現值申報，此
    亦有上開7 筆土地之土地登記謄本、共有物分割地價改算表
    、土地增值稅申報書等影本附原處分卷可稽，自堪認定。是
    被告以上開情形係利用共有物分割，而墊高地政機關分割改
    算後之前次移轉現值，取巧規避土地增值稅，基於實質課稅
    原則及租稅公平原則，乃以系爭土地分割改算前之前次移轉
    現值為原地價，核算漲價總數額後，並以其申報移轉系爭土
    地予周翁秀蘭日期係93年1 月2 日，乃適用94年1 月30日修
    正前土地稅法第33條第2 項：「為促進經濟發展，對於依前
    項及第34條規定稅率計徵之土地增值稅，自本法中華民國91
    年1 月17日修正施行之日起3 年減徵百分之50」之規定，分
    別補徵原告甲○○土地增值稅2,319,28 2元，補徵原告丙○
    ○土地增值稅2,319,433 元，並無不合。
六、原告雖以前情據為爭執，惟查：
（一）「涉及租稅事項之法律，其解釋應本於租稅法律主義之精
      神，依各該法律之立法目的，衡酌經濟上之意義及實質課
      稅之公平原則為之。」司法院釋字第420號解釋可資參照
      。是稅法所重視者，應為足以表徵納稅能力之實質的經濟
      事實，而非其外觀之法律行為或形式上之登記事項，對實
      質上相同經濟活動所產生之相同經濟利益，應課以相同之
      租稅，始符合租稅法律主義所要求之公平及實質課稅原則
      。因此倘若在經濟面上實質已具備課徵土地增值稅要件之
      納稅義務人，竟違反法律實質及公平課稅之立法意旨，不
      當的利用法律上之形式或法律行為，蓄意製造外觀上或形
      式上存在之法律關係或法律狀態，規避或免除其應納之土
      地增值稅，為防止規避租稅並確保租稅公平，仍應以事實
      上存在之實質，就具體個案判斷其應課徵之土地增值稅，
      亦即納稅義務人為規避租稅，濫用法律上形成之選擇可能
      性，選擇通常所不使用之迂迴或多階段或其他異常法律形
      式，以規避稅捐者，當轉換為與其經濟事實相當之法律形
      式，而後適用納稅義務人所意圖規避之稅法規定；否則對
      於選擇正當行為而符合課稅構成要件之納稅義務人而言，
      將產生不公平之現象。
（二）復按「土地價值非因施以勞力資本而增加者，應由國家徵
      收土地增值稅，歸人民共享之。」、「為實施漲價歸公，
      土地所有權人於申報地價後之土地自然漲價，應依第36條
      規定徵收土地增值稅。」分別為中華民國憲法第143條及
      平均地權條例第35條所明定，則該土地之自然漲價部份，
      當應課徵土地增值稅。又土地稅法第28條：「已規定地價
      之土地，於土地所有權移轉時，應按其土地漲價總數額徵
      收土地增值稅。……」同法第31條：「土地漲價總數額之
      計算，應自該土地所有權移轉或設定典權時，經核定之申
      報移轉現值中減除左列各項後之餘額，為漲價總數額：1
      、規定地價後，未經過移轉之土地，其原規定地價。規定
      地價後，曾經移轉之土地，其前次移轉現值。……」本件
      原告與訴外人陳仕昌等人間之土地移轉或分割過程，本於
      私法上契約自由原則，法雖未禁止；而地政機關依平均地
      權條例施行細則第23條規定改算地價，亦無違反規定；惟
      有關土地增值稅課稅要件事實之認定，於土地向稅捐稽徵
      機關申報移轉後係屬稅捐稽徵機關之權責，自應由稅捐稽
      徵機關依法辦理稽徵，以達租稅公平之原則。
（三）查原告藉由移轉系爭土地極為微小之持分與購買其他土地
      ，用以創設共有關係後，旋於同年12月24日利用上開已形
      成共有關係之土地，辦理共有物分割，將系爭土地自77年
      3 月前次移轉現值每平方公尺9,099.1 元，藉由共有物分
      割改算地價之方式，達到墊高系爭土地之前次移轉現值為
      92年12月之91,640.1元，改算結果其原地價墊高達10倍餘
      ；按若以系爭土地分割後之前次移轉現值（即92年12月每
      平方公尺9 萬1,640.1 元）核課本案土地增值稅，其稅額
      為224 元，較之與分割前之前次移轉現值（即77年3 月每
      平方公尺9,099.1 元）課徵本案土地增值稅稅額總計為
      2,319,506 元，其金額相差有2,319,282 元之多；原告顯
      係創設土地共有之事實後，再辦理共有物分割登記，即利
      用『取得』、『共有物分割』及『再移轉』之方式，並藉
      地政機關改算地價後其土地謄本登載之前次移轉現值墊高
      ，達其規避土地增值稅之目的。是系爭土地現值申報，並
      非該筆土地之自然漲價，而係由原告以上揭方法刻意墊高
      ，違反實質課稅原則及租稅公平原則甚明。是以，本件所
      謂之「前次移轉時申報之現值」，應係指共有物分割改算
      前之移轉現值。是被告依土地稅法之相關規定及參照上揭
      財政部93年8 月11日台財稅字第09304539730 號函釋意旨
      ，核計系爭土地增值稅，並無違誤（最高行政法院94年6
      月23日94年判字第909 號判決意旨亦同此見解）。原告主
      張本件既經地政機關改算地價，自應以之作為而後原告移
      轉之前次移轉現值，不得補徵本件增值稅云云，容非可採
      。
（四）復按行政機關基於法定職權，就行政法規所為之釋示，係
      闡明法規之原意，性質上並非獨立之行政命令，故應自法
      規生效日之日起有其適用，此有司法院釋字第287號解釋
      意旨可參。上揭財政部93年8月11日臺財稅字第093045397
      30號函釋係闡明土地稅法相關法規原意，被告機關並非以
      該令釋作為核課系爭土地增值稅之法源依據，而係依土地
      稅法第28條及第31條等規定核課系爭土地增值稅，故無違
      反租稅法律主義之問題，與法律不溯及既往原則亦屬無涉
      ；又原告藉由共有土地分割改算地價相關規定，墊高系爭
      土地所登記之移轉現值，致系爭土地再次移轉時，稅捐稽
      徵機關得逕依地政機關分割改算後登記之移轉現值計算漲
      價總數額結果，逃漏系爭土地自然漲價數額，顯屬脫法行
      為，且違租稅公平原則，是被告以其分割改算前之移轉現
      值為原地價，計算漲價總數額課徵土地增值稅，核與首揭
      土地稅法之規定意旨相符，並無不合。
（五）另按土地稅法第5條規定：「土地增值稅之納稅義務人如
      左：1、土地為有償移轉者，為原所有權人。2、土地為無
      償移轉者，為取得所有權之人。3、土地設定典權者，為
      出典人。前項所稱有償移轉，指買賣、交換、政府照價收
      買或徵收等方式之移轉。所稱無償移轉，指遺贈及贈與等
      方式之移轉。」本件據以課徵系爭土地增值稅之要件事實
      ，乃係原告於93年1月2日申報移轉系爭土地持分各2分之1
      與訴外人周翁秀蘭，原告土地增值稅（土地現值）申報書
      上記載之移轉原因係買賣，此亦有系爭土地增值稅（土地
      現值）申報書附原處分卷內可稽；依上揭土地稅法第5 條
      第1 項第1 款之規定，系爭移轉既屬有償之移轉，土地增
      值稅之納稅義務人，自應為原所有權人即原告。至原告出
      售系爭土地前，究係如何取得系爭土地所有權，之前究有
      無繳納土地增值稅，尚與本件移轉課徵土地增值稅無涉。
      被告機關以原告既係出售系爭土地之原所有權人，依前揭
      土地稅法第5 條第1 項第1 款規定，以原告為系爭土地增
      值稅之納稅義務人，並以分割改算前之原地價為前次移轉
      現值，計算漲價總數額課徵土地增值稅，容無不合。
（六）依上揭稅捐稽徵法第21條第2項規定，在稅捐核課期間內
      ，經另發現應徵之稅捐者仍應依法補徵；又「…如經過法
      定期間而納稅義務人未申請復查或行政爭訟，其查定處分
      ，因具有形式上之確定力，惟稽徵機關如發現原處分確有
      短徵，為維持課稅公平原則，基於公益上之理由，要非不
      可自行變更原查定處分，而補徵其應繳之稅額。」亦有改
      制前行政法院58年度判字第31號判例意旨，可資參照；本
      案既經被告機關於核課期間內發現系爭應徵之土地增值稅
      ，被告機關依法補徵，洵屬有據。再者適用信賴保護原則
      ，應有信賴基礎、信賴表現行為及信賴值得保護等情，始
      足當之。本件原告係以迂迴方式，藉著『取得』、『共有
      物分割』及『再移轉』之方式，並利用地政機關改算地價
      後其土地謄本登載之前次移轉現值墊高，達其規避土地增
      值稅之目的，此種情形，尚無信賴保護原則適用之餘地。
（七）又原告主張被告機關就系爭土地之移轉所為補徵土地增值
      稅之核定，完全抹煞了原告由陳柯碧霜取得土地時，陳柯
      碧霜有繳納土地增值稅之事實，基於共割土地有關連互動
      性，應依財政部94年5 月18日台財稅字第00000000000 號
      函釋意旨，將訴外人陳柯碧霜當初出售土地所繳納之增值
      稅2,676,438 元，其中因高報移轉現值所溢繳之土地增值
      稅，准予扣抵原告應納土地增值稅，免經由當事人雙方共
      同申請更正退還稅款云云；關於原告請求扣抵陳柯碧霜當
      初出售土地所溢繳之土地增值稅，此爭點係原告於訴訟中
      始提出，未據於復查及訴願程序時提出，程序上容有未合
      ；況財政部94年5 月18日台財稅第00000000000 號函釋：
      「利用共有物分割規避土地增值稅案件中，為墊高他筆土
      地之原地價而高報移轉現值之土地，於該併同辦理共有物
      分割之他筆土地，經稽徵機關依實質課稅原則補徵稅款之
      處分確定後，該高報之移轉現值如經當事人雙方共同申請
      更正，應准予受理。」；更正移轉土地之申報現值，事涉
      權利人下次移轉之土地增值稅負擔，參照上揭財政部函釋
      意旨，亦應俟本案補徵稅款之處分確定後再由買賣雙方當
      事人共同向主管稽徵機關提出申請，原告片面主張更正申
      報現值，亦與上揭財政部函釋意旨未合。再訴外人陳柯碧
      霜出售予原告、陳仕昌、甲○○及洽義發公司等4 人者為
      坐落彰化市○○○段下小段164 地號之土地，並非系爭
      土地，且該次土地之出售移轉，繳納增值稅者係陳柯碧霜
      ，亦非原告。原告主張依財政部94年5 月18日台財稅第
      00000000000 號函釋意旨，准予扣抵云云，尚難採據。
七、綜上所述，原告起訴論旨，並非可採。被告機關以原告利用
    共有物分割，墊高地政機關分割改算後之前次移轉現值，取
    巧規避土地增值稅，基於實質課稅原則及租稅公平原則，依
    土地稅法第28條規定，以系爭土地分割改算前之前次移轉現
    值為原地價，核算漲價總數額，並適用94年1 月30日修正前
    土地稅法第33條第2 項減徵百分之50規定，分別補徵原告甲
    ○○土地增值稅2,319,28元；補徵原告丙○○土地增值稅2,
    319,433 元，並無違誤，復查及訴願決定，遞予維持，亦無
    不合，原告訴請撤銷，為無理由；前述備位聲明，於法不合
    ，均應予駁回。
八、兩造其餘主張陳述，於判決結果不生影響，無庸一一論列，
    併予敘明。
據上論結，本件原告之訴為無理由，爰依行政訴訟法第98條第3
項前段、第104條、第218條，民事訴訟法第385條第1項前段、第
85條第1項前段，判決如主文。
中　　華　　民　　國　　96　　年　　4　　月　　19　　日
                  第六庭審判長法  官   林文舟
                              法  官　 闕銘富
                              法  官　 許瑞助
上為正本係照原本作成。
如不服本判決，應於送達後20日內，向本院提出上訴狀並表明上
訴理由，如於本判決宣示後送達前提起上訴者，應於判決送達後
20日內補提上訴理由書（須按他造人數附繕本）。
中　　華　　民　　國　　96　　年　　4　　月　　19　　日
                              書記官   吳芳靜
